福建金門地方法院民事判決
110年度訴字第41號
原      告  李怡賢  
訴訟代理人  翁杏仁  
被      告  李庭蓁  
上列當事人間請求分割共有物事件，本院於民國111年2月18日言
詞辯論終結，判決如下：
    主      文
兩造共有坐落金門縣○○鎮○○段000地號土地、金門縣○○鎮○○段000
地號土地，應分割如附圖所示：編號A部分，面積280.33平方公
尺、編號D部分，面積239.33平方公尺，分歸被告取得。編號B部
分，面積560.67平方公尺、編號C部分，面積478.67平方公尺，
分歸原告取得。
訴訟費用由原告負擔3分之2，餘由被告負擔。
    事實及理由
一、原告主張：坐落於金門縣○○鎮○○段000地號土地(下稱甲地)
    ，面積為718平方公尺；坐落於金門縣○○鎮○○段000地號土地
    (下稱乙地)，面積841平方公尺，均係兩造共有，原告應有
    部分2/3、被告應有部分1/3。而共有人能隨時請求分割土地
    ，甲、乙地亦無法令規定或契約約定不得分割之情形，基於
    土地經濟有效利用，實有分割之必要，加上本件無法與被告
    進行分割共有物之協議，爰依民法第824條規定，起訴請求
    分割甲、乙地，判決分割如附圖所示方案等語，並聲明：如
    主文所示。
二、被告則以：甲、乙地為被告、原告及訴外人李增福(下稱李
    增福)所共有，應有部分各1/3，是本件應分割給兩造、李增
    福3人等語。
三、本院之判斷：
  ㈠「各共有人，除法令另有規定外，得隨時請求分割共有物。
    但因物之使用目的不能分割或契約訂有不分割之期限者，不
    在此限」，民法第823條第1項定有明文。查甲、乙地為兩造
    共有，兩造之應有部分比例為原告2/3、被告1/3，且無不能
    分割之情事等節，業據原告陳述明確，並有甲、乙地之第一
    類登記謄本及地籍圖影本各1份在卷可參(見本院卷第15頁至
    第25頁)，此部分事實足堪採信。則原告依上開規定訴請裁
    判分割甲、乙地，自屬有據。
  ㈡又甲、乙地於法令上、使用目的上及共有人間均無不能分割
    之限制，有金門縣地政局110年8月5日地測字第1100006025
    號函可供參照(見本院卷第35頁)。加上兩造均未主張並舉證
    證明各共有人間有何不能分割之契約。又被告於本件言詞辯
    論期日時，答辯稱：原告可以這樣主張，但是過不過得去由
    上天做主、希望分割給李增福等語(見本院卷第84頁至第85
    頁)，顯見被告尚無意願依照原告主張分割方案以及土地之
    現有狀態進行分割，兩造顯無法就分割方法達成協議，是原
    告本於甲、乙地共有人地位，訴請裁判分割，於法自無不合
    。
  ㈢「共有物之分割，依共有人協議之方法行之。分割之方法不
    能協議決定，或於協議決定後因消滅時效完成經共有人拒絕
    履行者，法院得因任何共有人之請求，命為下列之分配：⑴
    以原物分配於各共有人。但各共有人均受原物之分配顯有困
    難者，得將原物分配於部分共有人。⑵原物分配顯有困難時
    ，得變賣共有物，以價金分配於各共有人；或以原物之一部
    分分配於各共有人，他部分變賣，以價金分配於各共有人。
    以原物為分配時，如共有人中有未受分配，或不能按其應有
    部分受分配者，得以金錢補償之。以原物為分配時，因共有
    人之利益或其他必要情形，得就共有物之一部分仍維持共有
    」，民法第824條第1項至第4項定有明文。次分割共有物，
    以消滅共有關係為目的。法院裁判分割共有土地時，除因該
    土地內部分土地之使用目的不能分割（如為道路）或部分共
    有人仍願維持其共有關係，應就該部分土地不予分割或准該
    部分共有人成立新共有關係外，應將土地分配於各共有人單
    獨所有（最高法院69年台上字第1831號判例意旨參照）。法
    院應斟酌各共有人之利益平衡、當事人之聲明、共有物之使
    用現況、共有物之性質、價值及經濟效用、並兼顧各取得部
    分之裏地通路問題等事項，依職權為適當之分配（最高法院
    77年度台上字第632號、82年度台上字第1990號判決意旨參
    照）。又法院裁判分割共有物，除應斟酌各共有人之利害關
    係及共有物之性質外，尚應斟酌共有物之價格、分割後經濟
    效用以及全體共有人之利益等公平決之(最高法院81年度臺
    上字第31號判決意旨參照)。是法院裁量定共有物之分割方
    法時，應斟酌各共有人之意願、利害關係、共有物之價格、
    利用價值及分割後各部分之經濟效益與其應有部分之比值是
    否相當而為適當之分配，並兼顧公共利益，要以維持全體共
    有人之公平為標準，始能謂為適當而公平。關於甲、乙地之
    分割方法，本院審酌如下：
　⒈甲地於本院至現場履勘時，因現場無道路，且雜草叢生，無
    法進入甲地或前往鄰接甲地之場所，自較接近之處所(即金
    門縣○○鎮○○段000地號土地上)望向甲地的方向，僅能見有雜
    草及樹木叢生，似未做特別之利用，也無法看見有其他建物
    或地上物，另從地政人員提供之圖資觀之，可知甲地未臨路
    ；乙地東側臨連接社區道路，並能以之通行至伯玉路以對外
    通行，該地上目前遍佈雜草及樹木，難以進入，自外側目視
    無法見到其他地上物或建物，自地政局提供之圖資以及現場
    情況觀之，該地其他側因未臨路無法對外通行等節，均經本
    院至現場履勘在案，並有勘驗筆錄、金門縣地政局人員提供
    之圖資、現場照片在卷可參(見本院卷第59頁至第72頁）。
　⒉附圖之分割方案，從甲、乙地中分割，將甲、乙地各別大致
    分為東北、西南兩區塊，均尚不致於對兩造就甲、乙地所分
    得部分之正常對外聯繫有所干擾。另參酌甲、乙地之使用分
    區記載為空白，並無預設特殊之使用目的或性質，此有甲、
    乙地第一類登記謄本在卷可參(見本院卷第15頁至第17頁)，
    則附圖所示分割方式，也不影響甲、乙地之一般使用等功能
    發生。
　⒊並參酌甲、乙地之利用現況，2筆土地上目前均遍佈雜草或樹
    木，難以進入，也未見兩造有就其為如何之利用，則附圖所
    示分割方案，將甲、乙地分別分割為東北、西南兩塊，對於
    甲、乙地之使用現狀、兩造之使用狀態利益及默契均不至於
    發生重大影響。加上此一分割方案系徵詢原告之意見所做成
    ，被告對該分割方案也表示沒有意見(見本院卷第84頁)，則
    此一分割方式對於兩造影響應屬較小、較能兼顧兩造意願及
    權益之分割方式，並無違上述分割共有物應審酌之原則及兩
    造之利益。
　⒋至於被告雖稱希望可以分割1/3給李增福、於92年間遺產分割
    時，兩造、李增福均就甲、乙地取得1/3之應有部分等語，
    並提出遺產分割協議書以及地籍圖以為佐證(見本院卷第91
    頁至第99頁)。然觀被告所提出之遺產分割協議書，其上雖
    確實記載兩造、李增福各取得1/3之持分，然該協議書為92
    年9月17日所製作，迄今已經過十餘年，其間李增福、原告
    間之所有權有所變動乃屬正常，無從擔憑該協議書，認定李
    增福對於甲、乙地尚存在如何之所有權。另從甲、乙地之第
    一類登記謄本，可見原告係在95年5月12日以買賣為原因，
    額外取得甲、乙地之1/3應有部分，並登記為甲、乙地2/3部
    分之所有權人，則依照民法第759條之1第1項規定，原告之
    物權既經登記，即推定原告就甲、乙地均適法享有2/3之所
    有權。而甲、乙地之登記資料上既無李增福之名，自難認李
    增福為甲、乙地之所有權人。加上被告並未舉證證明原告取
    得甲、乙地之法律行為有何違法、不成立或無效之情事，本
    件無從推翻前開所有權登記所生推定效力，自難認定李增福
    尚就甲、乙地享有如何之所有權，亦無法認定李增福尚為甲
    、乙地共有人之一。分割共有物之效力原則上僅發生於共有
    人之間，本件自無從透過判決將甲、乙地之部分分割給就甲
    、乙地無任何所有權、非共有人之李增福。是被告此部分辯
    解於法有違，要難憑採。
  ⒌從而，本院爰審酌兩造之意願、共有物之客觀情狀、性質、
    共有物之經濟價值、利害關係等因素，判決分割甲、乙地如
    主文所示，對兩造較為公平合理，亦合乎經濟之效益。
四、綜上所述，原告依民法第824條規定，請求分割甲、乙地，
    為有理由，應予准許；本院審酌甲、乙地之性質、使用現況
    、共有人之意願、分割後之經濟效用，並兼顧全體共有人之
    利益均衡等情事，認甲、乙地應分割為如附圖所示，由原告
    單獨取得附圖B、C部分之所有權，被告取得附圖A、D部分之
    所有權，爰判決如主文所示。
五、末因共有物分割、經界或其他性質上類似之事件涉訟，由敗
    訴當事人負擔訴訟費用顯失公平者，法院得酌量情形，命勝
    訴之當事人負擔其一部，民事訴訟法第80條之1定有明文。
    本件雖准依原告請求分割兩造共有土地，然分割方法係法院
    考量全體共有人利益，認原告主張之分割方案為可採，原告
    既為共有人之一，亦同受其利，若全由敗訴之當事人負擔訴
    訟費用顯失公平，爰依前揭規定，命由兩造各按應有部分比
    例負擔。
六、本件事證已臻明確，兩造其餘之攻擊或防禦方法及證據，經
    本院斟酌後，認為不足以影響本判決之結果，自無逐一詳予
    論駁之必要，併此敘明。
七、訴訟費用負擔之依據：民事訴訟法第80條之1 。
中　　華　　民　　國　　111 　年　　3 　　月　　4 　　日
                  民事第二庭  法  官  蔡旻穎
以上為正本係照原本作成。
如不服本判決，應於送達後20日內，向本院提出上訴狀並表明上
訴理由，如於本判決宣示後送達前提起上訴者，應於判決送達後
20日內補提上訴理由書（須附繕本）。如委任律師提起上訴者，
應一併繳納上訴審裁判費。
中　　華　　民　　國　　111 　年　　3 　　月　　4 　　日
                              書記官　蔡一如
附圖：